臺灣嘉義地方法院民事判決　　　　　　　 99年度訴字第684號
原　　　告
即反訴被告　蔡盧玉嬌
訴訟代理人　湯光民律師
複　代理人　何佳臻
被　　　告
即反訴原告　鄭孟紋
訴訟代理人　蔡長宏
上列當事人間返還租賃物等事件，本院於民國100年1月27日言詞
辯論終結，判決如下：
    主      文
被告應自坐落嘉義市○○○段港坪小段六三九建號即門牌號碼嘉
義市○○路三八九號房屋遷出，並將上開房屋返還原告。
被告應自民國九十九年七月十五日起至遷讓返還前項房屋之日止
，按月給付原告新臺幣壹萬伍仟元。
本訴訴訟費用由被告負擔。
反訴原告之訴及假執行之聲請均駁回。
反訴訴訟費用由反訴原告負擔。
    事 實 及 理 由
甲、程序方面：
  一、按被告於言詞辯論終結前，得在本訴繫屬之法院，對於原
      告提起反訴。反訴之標的，如專屬他法院管轄，或與本訴
      之標的及其防禦方法不相牽連者，不得提起；反訴，非與
      本訴得行同種之訴訟程序者，不得提起，民事訴訟法第25
      9條、第260條第1項、第2項分別定有明文。又該條項所稱
      之「相牽連」者，係指反訴之標的與本訴之標的間，或反
      訴之標的與防禦方法間，兩者在法律上或事實上關係密切
      ，審判資料有共通性或牽連性者而言。舉凡本訴標的法律
      關係或作為防禦方法所主張之法律關係，與反訴標的之法
      律關係同一，或當事人兩造所主張之權利，由同一法律關
      係發生，或本訴標的之法律關係發生之原因，與反訴標的
      之法律關係發生之原因，其主要部分相同，均可認為兩者
      間有牽連關係。
  二、查本件原告基於兩造所簽立之房屋租賃契約起訴請求判命
      被告返還租賃物並請求判命被告給付相當於租金之不當得
      利；被告則基於同一房屋租賃契約提起反訴，請求原告給
      付損害賠償及減免給付租金，足見當事人兩造所主張之權
      利係由同一法律關係發生，本訴標的與反訴標的間，於法
      律上及事實上之關係均屬密切，且審判資料共通，揆諸前
      揭說明，反訴原告提起本件反訴，尚屬合法，應予准許。
乙、實體方面：
  壹、本訴部分：
    一、原告主張：
      （一）原告於民國97年 7月15日起將其所有之嘉義市○○
            路 389號房屋（下稱系爭房屋）以新臺幣（下同）
            15,000 元租予被告，租賃期限至99年7月14日止。
            兩造租賃關係既於99年 7月15日起已消滅，承租人
            即被告應於99年 7月15日返還系爭房屋予原告。
      （二）被告經原告多次催促仍遲未搬離，甚至於99年 9月
            24日向原告寄發存證信函，以該屋內有漏水等莫須
            有情況，要求原告應給付其精神損失及搬遷費，倘
            原告不給付則絕不搬遷。然該屋根本無被告所言之
            瑕疵，被告亦未曾於租賃期間向原告提出任何修繕
            或賠償之要求，卻於租賃到期後才提出此等不實又
            無理之索討，顯見被告係不願搬遷而事後編出上述
            謊言。
      （三）被告於租約到期後仍遲未搬離系爭租賃物，致原告
            受損害，原告請求被告給付無權佔用系爭房屋自99
            年 7月15日起至被告遷讓交還房屋日止，按月給付
            原告15,000元相當於租金之不當得利。
      （四）對被告抗辯之陳述：本件租約為定期租賃，租約期
            滿不需事前告知，且原告並無口頭承諾被告不續租
            必須在半年或三個月前告知之情。
      （五）聲明：１、被告應將嘉義市○○路 389號房屋遷讓
            返還原告。２、被告應自民國99年 7月15日起至返
            還嘉義市○○路 389號房屋之日止，按月給付原告
            新臺幣15,000元。
    二、被告抗辯：
      （一）被告係於97年7月1日與原告簽訂房屋租賃契約，向
            原告承租系爭房屋，租期 2年，押金15,000元。然
            被告於承租後之當月即97年 7月19日，系爭房屋僅
            因稍下陣雨，竟發生嚴重漏水現象，該棟房屋二至
            三樓、四樓均無法正常使用。被告事後多次洽請原
            告出面修理屋漏，原告竟置之不理，甚至無理要求
            被告退租搬走。99年7月底8月初，原告的先生叫被
            告搬家，伊因一時不知要搬去那裡而繼續占用。
      （二）簽約時原告有口頭講不繼續租的話必須在半年或三
            個月前告知，且原告頭上承諾房屋可以轉租，但均
            未沒有註記在租約上。
      （三）聲明：１、原告之訴駁回。２、如受不利之判決，
            願供擔保請准免予假執行。
  貳、反訴部分：
    一、反訴原告主張：
      （一）系爭房屋存有漏水情形，反訴被告依法負有修繕義
            務，經反訴原告多次要求反訴被告修繕，然反訴被
            告迄未修繕完竣，自難認反訴被告善盡其修繕義務
            。依民法第423條、第441條反面解釋及最高法院92
            年臺上字第2640號、86年臺上字第1675號判決意旨
            ，反訴原告就系爭租賃物之漏水所造成其不得使用
            、收益系爭租賃物之程度及損失，自得請求反訴被
            告免其支付租金之義務及賠償其損害。
      （二）系爭房屋漏水情形遍及自屋頂及樓梯、牆壁等處，
            所影響反訴原告就系爭房屋使用之面積已超過二分
            之一，又反訴原告自承租後迄99年 7月止，每月給
            付反訴被告租金15,000元，則系爭房屋自97年 7月
            起至99年 7月止，反訴原告每月因漏水影響而不能
            使用系爭房屋面積及不能轉租予其他人之損失，應
            為相當於每月8,000元，而期間應自97年7月起至99
            年7月止，共計24個月，合計損失金額為192,000元
            （8,000X24=192,000）。從而，反訴原告主張依債
            務不履行及減免給付租金之法律關係，請求判命反
            訴被告應給付反訴原告 192,000元，及自反訴起訴
            狀繕本送達翌日起至清償日止，按年息百分之 5計
            算之利息。
      （三）聲明：１、反訴被告應給付反訴原告新臺幣192,00
            0 元整，及自反訴狀繕本送達翌日起至清償日止按
            年息百分之 5計算之利息。２、願供擔保請准予宣
            告假執行。
    二、反訴被告抗辯：
      （一）反訴原告於租賃期間每月均按時繳納租金，且一租
            長達二年，未見其有欲搬遷之情況，亦不主張同時
            履行抗辯，顯見該屋根本無漏水情況。且反訴原告
            從未曾向反訴被告反應有瑕疵情形，亦未曾寄存證
            信函要求出租人修繕，卻於反訴被告提起本訴後才
            提出反訴，可見反訴原告所提漏水照片並非真實，
            系爭租賃物確無漏水問題。
      （二）兩造合約第 8條約定，非經反訴被告同意，不得將
            房屋分租予他人，且反訴原告從未告知反訴被告有
            分租之情事並取得反訴被告之同意，反訴原告宣稱
            有分租予第三人云云顯然不實。
      （三）縱認反訴原告所提照片為現場照片，反訴原告仍應
            證明漏水係於租賃期間內發生及應證明因漏水致無
            法使用收益之程度，否則仍應認定系爭租賃物仍能
            使用收益。
      （四）聲明：１、反訴駁回。２、若受不利判決願供擔保
            免為假執行。
  參、得心證之理由：
    一、本訴部分：
      （一）原告主張其自97年7月15日起將系爭房屋以每月15,
            000元租予被告，租賃期限至99年7月14日止，期滿
            被告拒不搬遷致原告受損害，故請求被告返還系爭
            房屋及給付無權佔用系爭房屋自99年 7月15日起至
            被告遷讓交還房屋日止，按月給付原告15,000元相
            當於租金之不當得利等情，被告固不否認向原告承
            租系爭房屋，然否認原告上開請求，並以上開情詞
            置辯，故本訴部分之爭點在於：系爭房屋租賃契約
            之租期是否業已屆滿？被告占用系爭房屋有無正當
            權源？若被告屬無權占有，應賠償相當於租金之不
            當得利若干？
      （二）經查：
        １、原告主張其自97年7月15日起將系爭房屋以每月15,
            000元租予被告，租賃期限至99年7月14日止，期滿
            被告拒不搬遷等情，有原告提出之土地及建物登記
            謄本 2紙（見本院卷第7頁、第8頁）、房屋租賃契
            約書 2份、門牌證明書、所有權人許秋鳳身分證影
            本及同意書各乙份（見本院卷第55頁至第63頁、第
            99頁）在卷可稽，而被告於99年 7月15日起迄本院
            言詞辯論終結時均未返還系爭房屋則為被告所不否
            認，自堪認原告上開主張屬實，系爭房屋租賃契約
            業於99年7月14日期滿無誤。
        ２、被告固辯稱：簽約時原告有口頭講不繼續租的話必
            須在半年或三個月前告知，但均未沒有註記在租約
            上云云，然被告對此均未能舉證以實其說；且觀諸
            兩造間於97年7月1日及98年 9月17日簽訂之房屋租
            賃契約記載，租賃期限均約定為一年，復於租約第
            六條約定租期屆滿時除甲方（出租人）同意繼續出
            租外，乙方（承租人）應即日將租賃房屋返還，堪
            認兩造間就系爭房屋之租賃契約係屬定期租賃關係
            甚明，是被告上開辯詞，自難採憑。此外，被告對
            於其於租賃契約屆滿後仍占用系爭房屋之原因陳稱
            ：伊因一時不知要搬去哪裡等詞，然此顯非占用系
            爭房屋之合法權源；被告另辯稱：系爭房屋嚴重漏
            水原告均未出面修繕云云，惟出租人修繕之義務與
            承租人租金之支付，在租賃關係存續中，固係立於
            互為對待給付之關係，而得行使同時履行抗辯權，
            然與系爭房屋租賃契約期滿後承租人所負返還租賃
            物義務並非立於互為對待給付之關係（最高法院88
            年度台簡上字第59號判決參照），被告自不得據此
            於租賃契約期滿後續行占用系爭房屋甚明。從而，
            被告於系爭房屋租賃契約期滿後仍無權占用之事實
            至堪認定，原告基於租賃物返還請求權，訴請被告
            返還系爭房屋，自屬有據。
        ３、按無法律上原因而受利益，致他人受損害者，應返
            還其利益。雖有法律上原因，而其後已不存在者，
            亦同，此為民法第 179條所明定。故得請求之不當
            得利範圍，應以他方所受之利益為度，非以請求人
            所受損害若干為準。而無權占有他人土地，可能獲
            得相當於租金之利益，為社會通常之觀念，最高法
            院著有61年臺上字第1695號判例要旨可資參照。查
            系爭房屋租賃契約於99年 7月14日期滿，被告自99
            年 7月15日起無權占用系爭房屋，業如上述，被告
            破壞原告基於系爭房屋使用權之利益歸屬，致原告
            受有損害，依前述說明，其自應返還依社會通念可
            能獲得相當於租金之利益予原告。而依系爭房屋租
            賃契約約定，系爭房屋租金為每月15,000元，已如
            前述，又系爭房屋位在嘉義市○區○○路，為住商
            用鋼筋混凝土造 4層房屋，總面積267.51平方公尺
            等情，有該房屋建物登記謄本及門牌證明書各乙份
            在卷可稽，本院審酌系爭房屋所在位置、原租賃狀
            況，認系爭房屋租賃契約所約定之每月租金15,000
            元符合系爭房屋每月使用利益之客觀交易價值。從
            而，原告依民法第 179條不當得利之法律關係，請
            求被告返還自99年 7月15日起至遷讓返還系爭房屋
            之日止，按月給付原告15,000元，亦有所據。
      （三）綜上所述，原告請求被告應自系爭房屋遷出，且將
            系爭房屋交還原告，並自99年 7月15日起至交還屋
            日止，按月給付原告15,000元，為有理由，應予准
            許。
    二、反訴部分：
      （一）反訴原告主張系爭房屋存有漏水情形，反訴被告未
            盡修繕義務，反訴原告就系爭租賃物之漏水所造成
            其不得使用、收益系爭租賃物之程度及損失，自得
            請求反訴被告免其支付租金之義務及賠償其損害等
            語。然此為反訴被告所否認，並以上開情詞置辯，
            是反訴部分之爭點在於：反訴原告能否證明系爭房
            屋在兩造上開房屋租賃契約期間存有漏水瑕疵？反
            訴原告是否曾於租賃契約期間催告反訴被告修繕？
            若系爭房屋確有瑕疵是否因而致反訴原告受有不能
            使用系爭房屋面積及不能轉租予其他人之損害？
      （二）經查：
        １、反訴原告就其所主張系爭房屋存有漏水瑕疵等情，
            固舉照片12幀（見本院卷第48頁至第53頁）及證人
            林明輝為證，然上開照片12幀僅能顯示照片內壁面
            有裂痕及受潮情形，且前 6幀照片上日期顯示為97
            年7月19日及同年月28日，後6幀則僅以手寫註記99
            年12月，均尚難據此即證明上開情形發生之原因及
            發生時點；且兩造間就系爭房屋租賃契約最初於97
            年7月1日簽立，後於98年9月17日更新租賃期限至9
            9年7月14日止，此觀上開房屋租賃契約書即明，若
            如反訴原告所主張系爭房屋於97年 7月其承租之初
            即有明顯漏水瑕疵，其為何於第一次租賃期限屆滿
            後仍與反訴被告再簽定續租一年，是其主張更顯違
            背常情；而反訴原告所舉證人林明輝於本院審理時
            則僅證稱：伊去看系爭房屋時認為該房屋看起來舊
            舊的，有點潮濕陰暗，看了不合意；有無漏水伊看
            不出來（見本院卷第93頁、第94頁）等語，亦尚難
            以證明系爭房屋確有反訴原告所指漏水瑕疵之情形
            。從而，系爭房屋於系爭房屋租賃契約期間是否存
            有致反訴原告無法使用收益之瑕疵，並非無疑。況
            租賃關係存續中，租賃物如有修繕之必要，應由出
            租人負擔者，依民法第 430條規定，承租人須定相
            當期限催告出租人修繕，如出租人於期限內不為修
            繕時，承租人始得自行修繕而請求償還其費用。反
            訴原告固主張伊曾多次要求反訴被告修繕云云，然
            為反訴被告所否認，而反訴原告就此始終未能舉證
            以實其說，自難遽認反訴原告確曾定期催告反訴被
            告修繕，是其主張系爭房屋有上開瑕疵致其不能使
            用系爭房屋部分面積而請求反訴被告免其支付租金
            之義務顯乏其據。
        ２、反訴原告另主張：伊因系爭房屋漏水而受有無法轉
            租予他人之租金損害云云，然兩造間房屋租賃契約
            第八條約定乙方（承租人）未經甲方（出租人）同
            意不得私自將系爭房屋全部或一部轉租等情甚明，
            是反訴原告聲稱其受有無法轉租損害，已顯無據；
            而反訴原告固聲稱：反訴被告曾口頭承諾系爭房屋
            可以轉租云云，然原告所舉之證人林明輝於本院審
            理時證稱：伊沒有問過反訴原告系爭房屋是否係向
            他人承租（見本院卷第93頁）等語，足見證人林明
            輝對於系爭房屋係反訴原告向反訴被告所承租乙事
            毫無所悉，其對於反訴被告是否曾口頭同意反訴被
            告轉租乙節更無由證明，且反訴原告始終未能就其
            所聲稱反訴被告曾口頭同意轉租乙事再舉證以實其
            說，是其上開主張更難採憑。
      （三）綜上所述，反訴原告既難以舉證證明系爭房屋確存
            有致其無法使用收益之瑕疵，復未能舉證證明曾定
            期催告反訴被告修繕，又未能證明其因而受有損害
            ，是其請求反訴被告應給付 192,000元及自反訴起
            訴狀繕本送達翌日起至清償日止按年息百分之 5計
            算之利息，為無理由，應予駁回。
  肆、假執行之宣告：
    一、本訴部分，被告固陳明如受不利判決，願供擔保，聲請
        免為假執行，然原告並未陳明願供擔保聲請宣告假執行
        ，爰不另為免為假執行准駁之諭知。
    二、反訴部分，反訴原告之訴既經駁回，其假執行之聲請已
        失所附麗，應併予駁回。
  伍、本件為判決基礎之事證已臻明確，兩造所為之其他主張、
      陳述並所提之證據，經審酌後，認均與本件之結論無礙，
      不再逐一論駁，併予敘明。
  陸、據上論結，本件原告之訴為有理由，反訴原告之訴為無理
      由，依民事訴訟法78條，判決如主文。
中    華    民    國   100    年     1     月    31   日
                  民事第三庭  法  官  曾宏揚
以上正本係照原本作成。
如對本判決上訴須於判決送達後20日內向本院提出上訴狀。
如委任律師提起上訴者，應一併繳納上訴審裁判費。
中    華    民    國  100    年      1    月     31   日
                              書記官  陳見明